臺灣高雄地方法院刑事判決　　　　　　　　96年度易字第39號
公　訴　人　臺灣高雄地方法院檢察署檢察官
被　　　告　甲○○
上列被告因侵占案件，經檢察官提起公訴（95年度調偵字第1152
號），本院判決如下：
    主  文
甲○○無罪。
    理  由
一、公訴意旨係以：被告甲○○於民國94年7 月29日，在高雄市
    前鎮區○○○路27號，與告訴人丁○○○○簽立高雄市計程
    車業契約書，雙方約定由被告提供其所有福特六和廠牌、引
    擎號碼T0000000G 號小客車1 部，加入告訴人車行，並使用
    告訴人營業車牌照營業，告訴人則提供以該車行名義向監理
    機關申領之計程車營業牌照Z7-100號車牌2 面及行車執照1
    枚交付被告營業使用（即俗稱靠行）。詎被告僅繳納2 個月
    之靠行相關管理費用及規費後，自94年10月1 日起，即未續
    繳費用，且意圖為自己不法之所有，將上開牌照2 面及行車
    執照1 枚侵吞入己，供己使用，迭經告訴人催索仍拒不返還
    ，並避不見面等語，因認被告涉犯刑法第335 條第1 項之侵
    占罪嫌。
二、按犯罪事實應依證據認定之，無證據不得認定其犯罪事實；
    又不能證明被告犯罪，應諭知無罪之判決，刑事訴訟法第15
    4條第2項及第301條第1項前段分別定有明文。又按刑事訴訟
    法上所謂認定犯罪事實之證據，係指足以認定被告確有犯罪
    行為之積極證據而言，如未能發現相當證據或證據不足以證
    明，自不能以推測或擬制之方法，以為裁判基礎，又告訴人
    之告訴，係以使被告受刑事訴追為目的，是其陳述是否與事
    實相符，仍應調查其他證據以資審認參照最高法院29年上字
    第3105號、40年台上字第86號、52年台上字第1300號等判例
    意旨。再者，刑法第335 條第1 項所謂侵占罪之成立，以擅
    自處分自己持有之他人所有物，或變易持有之意為所有之意
    ，而逕為所有人之行為，為其構成要件，雖行為之外形各有
    不同，要必具有不法所有之意思，方與本罪構成之要件相符
    ，如僅將持有物延不交還或有其他原因致一時未能交還，既
    缺乏主觀要件，即難遽以該罪相繩，此亦經最高法院著有19
    年度上字第10 52 號判例、41年台非字第57號、68年度台上
    字第3146號等判例可稽。
三、證據能力部分：本判決後述所引用之證據資料，其中傳聞證
    據部分，縱無刑事訴訟法第159 條之1 至第159 條之4 或其
    他規定之傳聞證據例外情形，亦因檢察官、辯護人及被告或
    同意可作為證據使用，或未聲明異議，依刑事訴訟法第159
    條之5 第1 項、第2 項之規定，本院審酌該證據作成之情況
    ，認為適當，應得為證據。
四、公訴人認被告涉犯侵占罪嫌，無非係以：告訴代理人丙○○
    之指訴及其所提供之高雄市計程車業契約書、存證信函等資
    料，資為論罪之依據。訊據被告坦承與告訴人丁○○○○簽
    立靠行契約，並持有告訴人提供之牌照2 面及行車執照1枚
    ，且期間曾經積欠靠行相關費用未繳納之事實。惟堅詞否認
    涉有侵占犯行，辯稱：因無錢可償還欠款，故遲未繳納，亦
    未與告訴人聯絡，不知何時終止契約，且伊已於95年9 月12
    日，將汽車牌照歸還，並將計程車交付與車行抵債，至行車
    執照則因遺失而無法歸還，伊並無侵占意思等語。經查：
（一）被告確與告訴人簽立高雄市計程車業契約，自94年7 月29
      日起，加入告訴人車行，向告訴人租用車牌號碼Z7-100號
      營業小客車車牌2 面及行車執照1 枚，自94年10月間起，
      未依約續繳靠行等相關費用及遲延繳付之事實，業據被告
      於偵查及本院審理時供承不諱，核與證人即告訴人丁○○○○經理戊○○於本院審理時證述之情節相符（參本院卷
      第70頁），並有高雄市計程車契約書、催繳通知附卷可稽
      （見95年度他字第4711號偵卷第3 頁、本院卷第80頁背）
      。是此部分之事實，堪信為真實。
（二）又證人戊○○於本院審理時證述：被告自94年10月起即遲
      繳每月1,000 元之行費，期間持續聯絡被告，被告乃於95
      年2 月27日即汽車最後驗車期限，至丁○○○○，繳納自
      94年10月至94年12月，已遲延給付所積欠丁○○○○之行
      費共3,000 元；嗣因丁○○○○接獲被告未辦理執業登記
      ，領取執業登記證，即行執業之交通違規罰單，為免被告
      無執業登記證仍繼續駕駛，使丁○○○○同時受罰，遂聯
      絡被告，希望被告歸還車牌及行車執照，被告雖曾經表示
      會至車行處理，但卻均未依約前來，之後車行曾派人員至
      被告住址查訪，被告兄長則表示因被告在外積欠許多債務
      ，目前不知去向；丁○○○○於95年3 月間，開始催告被
      告歸還汽車牌照及行車執照，因被告未予置理，丁○○○○於95年5 月30日寄發存證信函終止雙方契約，其後並向
      被告提出本件告訴，被告始於95年9 月，歸還汽車牌照，
      並書立切結書說明行車執照業已遺失。95年9 月前，被告
      曾經表示願意分期繳納積欠丁○○○○之款項，丁○○○○亦表示同意，其並向被告表示有多少即先繳付多少等語
      明確（參本院卷第70至74頁），而丁○○○○係於95年5
      月12日寄發存證信函，催告被告於函到15日內，依約繳納
      自94年10月份起積欠之稅款及費用，嗣於95年5 月30日，
      始寄發存證信函至被告住處，終止契約，亦有存證信函2
      分在卷可佐（見95年度他字第4711號偵卷第6 至10頁）。
      準此，被告於94年10月間，雖積欠告訴人靠行相關費用，
      然期間仍有與告訴人聯絡，並表示願意償還，且確於95年
      2 月27日，前往丁○○○○繳納3,000 元，如被告自94年
      10月間，即意圖為自己不法所有，而將告訴人所有之汽車
      牌照2 張及行車執照1 枚侵吞入己，當不致於95年2 月27
      日，猶前往繳納積欠之款項。況依前開高雄市計程車業契
      約書之約定，告訴人本有提供所申請之汽車牌照2 張及行
      車執照1 枚交由被告使用之義務，是告訴人於95年5 月12
      日以上開存證信函向被告為終止雙方契約之意思表示前，
      被告容有持有使用告訴人所有之汽車牌照2 張及行車執照
      1 枚之正當權源，自難因其未依約按時繳付靠行相關費用
      之情事，遽認其主觀上有不法所有之意圖。再者，被告於
      95年9 月間，返還告訴人所有汽車牌照前，證人戊○○曾
      同意被告先繳納其能力範圍所及之金額，其餘相關費用則
      同意延欠、分期償還，業據證人戊○○證述如前，顯見被
      告當時經濟狀況不佳，無法如期償還相關費用甚明。此外
      ，參以證人戊○○復於本院審理時證述：丁○○○○靠行
      司機，於驗車或繳納靠行相關費用時，始會至車行，被告
      曾經表示如將汽車牌照及行車執照歸還，則無法再駕駛計
      程車，嗣被告係駕駛計程車至車行歸還汽車牌照等語綦詳
      ；及被告自94年8 月間起至95年5 月間止，確實駕駛計程
      車營業，期間曾因駕駛計程車違規，遭受處罰之事實，有
      舉發違反道路交通管理事件通知單、違反道路交通管理事
      件裁決書、違反汽車運輸業管理事件處分書等資料（參本
      院卷第80至88頁）。亦得佐證被告係因一時經濟困難，無
      力繳付積欠告訴人之款項，然因仍需要駕駛計程車維持生
      活，始未將告訴人所有汽車牌照及行車執照返還；另佐以
      ，被告明知告訴人依前開契約第20條約定，可收取營業車
      輛以抵償所積欠之債務，仍駕駛該車輛至車行歸還汽車牌
      照，並向告訴人說明行車執照遺失情事，亦足徵被告主觀
      上並無為自己不法所有之意圖，否則豈會返還車牌。
（三）被告於偵查中自陳：戶籍雖設在高雄市楠梓區○○○街16
      6 巷34號兄長住處，但因並無固定居所，故未收到車行寄
      發之存證信函等語（見95年度偵緝第2696號偵卷第15至16
      頁）。且被告係因傳拘不到，遭臺灣高雄地方法院檢察署
      發佈通緝，嗣於95年8 月30日，在高雄市三民區○○○路
      、十全三路之交岔路口處，為警查獲之事實，復有臺灣高
      雄地方法院檢察署通緝書、高雄市政府警察局三民第一分
      局通緝案件移送書在卷可證（見95年度偵緝字第2696號偵
      卷第13、25頁），足見被告雖設址於兄長住處，但實際上
      並未居住該處，遭發佈通緝甚明。因此，告訴人依前開契
      約書第20條約定，以存證信函寄送報告戶籍地，向被告為
      終止契約之意思表示，雖由被告兄長黃天財收受，但因被
      告事實上並未居住於設籍地，且證人戊○○另於本院審理
      中證述：丁○○○○派員至被告住處訪查無果，遂請被告
      兄長轉知被告至車行處理罰單事宜等語（參本院卷第71頁
      ），足見被告兄長黃天財收受上開存證信函後，並無法聯
      絡被告，並告知告訴人已終止契約之事實，則被告在不知
      契約已遭終止之情形下，認該契約仍然存在，而繼續使用
      汽車牌照及行車執照，尚難認被告有侵占之犯意。基於債
      務人於債之關係成立後，如有未依債之本旨履行民事債務
      之情形，在一般社會經驗上可能之原因甚多，縱令是出於
      惡意不為履行，苟無足以證明其在債之關係發生時，自始
      即具有不法所有意圖之積極證據，亦僅能令負民事之遲延
      給付責任。是被告雖未返還遲延給付之費用，並於告訴人
      終止契約後，仍繼續使用汽車牌照及行車執照，惟被告係
      因一時經濟狀況不佳，致無法如期給付積欠費用，但期間
      曾支付部分款項；且被告不知契約已遭終止而繼續使用汽
      車車牌及行車執照，揆諸前開說明，尚不得據此債信違反
      之客觀事態，而推定被告原有侵占之犯意。
五、綜上所述，被告主觀上並無意圖為自己不法所有之侵占犯意
    ，是尚難僅以被告未依約繳付靠行相關費用，且遲延返還系
    爭汽車牌照及行車執照，即為被告不利之認定。從而，被告
    所為與刑法第335 條第1 項侵占罪之犯罪構成要件尚屬有間
    。此外，復查無其他積極證據足認被告確有自訴人所指之犯
    行，揆諸前揭說明，不能證明被告犯罪，依法應諭知無罪之
    判決。
本案經檢察官乙○○到庭執行職務。
據上論斷，應依刑事訴訟法第301條第1項前段，判決如主文。
中　　華　　民　　國　　96　　年　　7 　　月　　26  　日
                  刑事第十三庭  審判長 法  官   方百正
                                       法  官   方錦源
                                       法  官   戴韻玲
以上正本證明與原本無異。
如不服本判決應於收受本判決後10日內向本院提出上訴書狀，並
應敘述具體理由，如未敘述上訴理由者，應於上訴期間屆滿後20
日內補提理由書狀於本院（均須按他造當事人之人數附繕本）「
切勿逕送上級法院」。
中　　華　　民　　國　　96　　年　　7 　　月　　26  　日
　　　　　　　　　　　　　　　　　     書記官   李春慧
